---
title: "Histórico das aulas do curso"
output:
  html_document:
    toc: false
---

```{r setup, include=FALSE}
source("setup_knitr.R")
```

Abaixo o histórico de atividades realizadas em classe e atividades extra
classe aplicadas.


```{r, eval=FALSE, include=FALSE}
## Gera a lista com as datas de todas as aulas. O resultado do último
## comando pode ser copiado direto para o documento
datas.ter <- seq.Date(as.Date("2016-10-25"), as.Date("2016-12-06"),
                      by = "week")
datas.ter <- format.Date(datas.ter, format = "%d/%m")
datas.qui <- seq.Date(as.Date("2016-10-27"), as.Date("2016-12-08"),
                      by = "week")
datas.qui <- format.Date(datas.qui, format = "%d/%m")
cat(paste0("- **", datas.ter, "**:\n", "- **", datas.qui, "**:\n"))
```

- **02/08**: Apresentação da disciplina.
- **04/08**: Não haverá aula.
    - Ver slides:
      [Introdução ao uso do Linux](http://fernandomayer.github.io/linux-intro)
    - Ler o [guia de instalação do R](R-instalacao.html), baixar e
      instalar no seu computador pessoal o R e o RStudio.
- **09/08**: Conceitos iniciais de computação científica. Configuração
  do diretório de trabalho. Salvando scripts.
  [Slides](00_ce083-intro.html).
- **11/08**: Conceitos de software livre e comandos básicos do Shell
  Linux. Slides de
  [Introdução ao uso do Linux](http://fernandomayer.github.io/linux-intro).
- **16/08**: Aula especial com o Prof.
  [Paulo Justiniano Ribeiro Jr](http://www.leg.ufpr.br/~paulojus/).
- **18/08**: Aula especial com o Prof.
  [Paulo Justiniano Ribeiro Jr](http://www.leg.ufpr.br/~paulojus/).
  [Exercícios](ex01_intro.html) de probabilidade.
- **23/08**: [Exercícios](ex01_intro.html) de estatística descritiva.
- **25/08**: [Exercícios](ex01_intro.html) de estatística descritiva e
  inferencial.
- **30/08**: [Exercícios](ex01_intro.html) de estatística inferencial e
  conexão aos servidores do C3SL via `ssh`.
- **01/09**: Dùvidas sobre exercícios enteriores. Estrutura de dados:
  tipos primitivos. [Material](02_funcoes_e_objetos.html)
  e [script de aula](scripts/script_tipos.R).
- **06/09**: Estrutura de dados: vetores, sequências, classes e
  atributos. Representação numérica no
  R. [Material](02_funcoes_e_objetos.html)
  e [script de aula](scripts/script_tipos.R).
- **08/09**: Feriado
- **13/09**: Estrutura de dados: outras classes de vetores. Expressões
  condicionais e operadores lógicos. Fator. Coerção implícita e
  explícita. [Material](02_funcoes_e_objetos.html)
  e [script de aula](scripts/script_tipos.R).
- **15/09**: Estrutura de dados: valores perdidos e especiais. Matriz,
  lista e data frame. Nomes como atributos de
  objetos. [Material](02_funcoes_e_objetos.html)
  e [script de aula](scripts/script_tipos.R).
- **20/09**: Exercícios da aula passada. Indexação de
  vetores. [Material](03_indexacao_e_selecao.html)
  e [script de aula](scripts/script_index.R).
- **22/09**: Indexação de matrizes e
  listas. [Material](03_indexacao_e_selecao.html)
  e [script de aula](scripts/script_index.R).
- **27/09**: Indexação de data frames e seleção
  condicional. [Material](03_indexacao_e_selecao.html)
  e [script de aula](scripts/script_index.R).
- **29/09**: Primeira prova
- **04/10**: Não houve aula devido ao EVINCI.
- **06/10**: Correção da primeira prova.
- **11/10**: Não houve aula.
- **13/10**: Entrada de dados: via teclado, arquivos texto, importação
  direto de planilhas. [Material](04_Entrada_de_dados.html).
- **18/10**: Saída de dados. Formatos textual e binário para
  ler/escrever dados. [Material](04_Entrada_de_dados.html).
- **20/10**: Análise exploratória de dados: variáveis qualitativas.
  Tabelas de frequência absoluta e relativa, gráficos de
  barra. [Material](05_Analise_exploratoria.html) e
  [script de aula](scripts/script_exploratoria.R).
- **25/10**: Análise exploratória de dados: variáveis quantitativas.
  Tabelas de frequência absoluta e relativa, histograma e
  boxplot. [Material](05_Analise_exploratoria.html) e
  [script de aula](scripts/script_exploratoria.R).
- **27/10**: Não haverá aula por
[solicitação do TRE](http://www.ufpr.br/portalufpr/blog/noticias/__trashed-10/)
para as eleições.
- **01/11**: (Problemas com a rede do C3SL). Ver script com subset
  dentro de funções gráficas, subset para criar novos objetos, família
  de funções `*apply()` e `aggregate()` para criar tabelas resumo.
  [Material](05_Analise_exploratoria.html) e
  [script de aula](scripts/script_exploratoria.R).
- **03/11**: Subset (em argumentos gráficos e para criação de objetos).
  Família de funções `*apply()` e
  `aggregate()`. [Material](05_Analise_exploratoria.html)
  e [script de aula](scripts/script_exploratoria.R).
- **08/11**: Gráficos para relação de duas variáveis quantitativas.
  [Exercício](exercicios/ex03_exploratoria.R) de análise
  exploratória. [Material](05_Analise_exploratoria.html)
  e [script de aula](scripts/script_exploratoria.R).
- **10/11**: Segunda prova.
- **15/11**: Feriado.
- **17/11**: Introdução ao
  LaTeX. [Slides](misc/Introducao_ao_Latex_ESALQ-USP.pdf) (emprestados
  de um curso antigo na ESALQ/USP), e documento `.tex` criado em
  aula: [aula_latex.tex](misc/aula_latex.tex). Usar o ShareLaTeX do
  C3SL: https://sharelatex.c3sl.ufpr.br.
- **22/11**: Incluindo figuras no LaTeX. Referências cruzadas. Equações
  matemáticas.
  [Slides](misc/Introducao_ao_Latex_ESALQ-USP.pdf).
  [Script](scripts/script_exploratoria_aula.R) para gerar a figura.
- **24/11**: Gerando tabelas no LaTeX. Referências bibliográficas.
  Transformando `.tex` em `.Rnw` e usando
  o [knitr](http://yihui.name/knitr) para criar um documento
  dinâmico.
  [Slides](misc/Introducao_ao_Latex_ESALQ-USP.pdf).
  [Arquivo `.bib`](misc/referencias.bib) com algumas referências no
  formato
  [BibTeX](http://www.bibtex.org).
  [Link](https://en.wikibooks.org/wiki/LaTeX/Bibliography_Management)
  com mais instruções de uso do BibTeX e do pacote
  `natbib`. [Arquivo .Rnw](misc/aula_latex.Rnw) usado em aula.
- **29/11**: Usando [Rmarkdown](http://rmarkdown.rstudio.com) para gerar
  documentos dinâmicos.
      - Instalar os pacotes do R (`knitr`, `xtable`, `rmarkdown`):
          - `install.packages(c("knitr", "xtable", "rmarkdown"))`
      - Arquivos (compilar todos eles no RStudio):
          - [aula_latex.Rnw](misc/aula_latex.Rnw): arquivo LaTeX com R (se
        houver erros do tipo *undefined references*, procure instalar o
        LaTeX e o pacote natbib (do LaTeX) no seu computador. Caso não
        resolva apague as linhas refentes as referências bibliográficas).
          - [aula_latex.Rmd](misc/aula_latex.Rmd): arquivo convertido para
        Rmarkdown e gerando saída em HTML.
          - [aula_latex_tex.Rmd](misc/aula_latex_tex.Rmd): arquivo em
        Rmarkdown com saída em LaTeX (PDF).
          - [aula_latex_word.Rmd](misc/aula_latex_word.Rmd): arquivo em
        Rmarkdown com saída em Word (docx).
      - Material:
          - [Literate programming](http://cursos.leg.ufpr.br/prr/capLitProg.html)
          - [Markdown com Pandoc](http://cursos.leg.ufpr.br/prr/capMarkdown.html)
          - [Documentos dinâmicos no R](http://cursos.leg.ufpr.br/prr/capDocDin.html)
- **01/12**:
- **06/12**:
- **08/12**: Terceira prova.

## Exercícios

- [Exercícios de estatística básica](ex01_intro.html) (estatística
  descritiva, inferencial e probabilidade)
- [Exercícios de comandos básicos e classes de objetos](exercicios/ex02_basico.pdf).
- Exercício de Análise Exploratória de Dados.
  Baixar [script](exercicios/ex03_exploratoria.R) e abrir no
  RStudio. [Gabarito](exercicios/ex03_exploratoria_GABARITO.R).

## Notas

As notas estão disponíveis [nesta página](notas.html).
