---
title: "Exercícios: estatística básica"
output:
  html_document:
    number_sections: true
---

```{r setup, include=FALSE}
source("setup_knitr.R")
```

# Estatística descritiva

1. O livro “Estatística Básica” de W. O. Bussab e P. A. Morettin traz no
   segundo capítulo um conjunto de dados hipotético de atributos de 36
   funcionários da companhia “Milsa”. Este conjunto de dados está
   disponível em formato CSV
   [neste endereço](http://www.leg.ufpr.br/~fernandomayer/dados/milsa.csv).
   Com isso:
    1. Faça a importação destes dados para o R.
    1. Considerando a variável "estado civil" (`Est.civil`):
        a. Faça tabelas de frequência absoluta e relativa
        b. Faça um gráfico de barras e um de setores ("pizza")
    1. Considerando a variável "grau de instrução" (`Inst`):
        a. Faça tabelas de frequência absoluta e relativa
        b. Faça um gráfico de barras e um de setores ("pizza")
    1. Considerando a variável "número de filhos" (`Filhos`):
        a. Faça tabelas de frequência absoluta, relativa e acumulada
        b. Faça um gráfico com as frequências relativas e outro com as
           frequências relativas acumuladas
    1. Considerando a variável "salário" (`Salario`):
        a. Verifique os valores máximo e mínimo e qual seria o número
           adequado de classes para a construção de uma tabela de
           frequência para resumir esta variável
        b. Faça um histograma
    1. Considerando as variáveis "estado civil" (`Est.civil`) e "grau de
       instrução" (`Inst`):
        a. Faça uma tabela de contingência para resumir o cruzamento
           destas duas variáveis
        b. A partir da tabela de contingância, faça um gráfico de barras
           (veja como ficam as barras sobrepostas e lado a lado)
    1. Considerando as variáveis "grau de instrução" (`Inst`) e
       "salário" (`Salario`):
        a. Faça um *boxplot* para verificar a relação entre estas duas
           variáveis
        b. Calcule a média e o desvio-padrão dos salários para cada grau
           de instrução
    1. Considerando as variáveis `Anos` e `Meses`:
        a. Calcule a idade como $\text{Anos} + \text{Meses}/12$ (criando
           uma nova "coluna" chamada `Idade`)
    1. Considerando as variáveis `Salario` e `Idade`:
        a. Faça um gráfico para explorar a relação entre estas duas
           variáveis
        b. Calcule a correlação entre estas duas variáveis

1. Experimente as funções `mean()`, `var()`, `sd()`, `median()`,
   `quantile()` nos dados mostrados anteriormente ("milsa"). Veja a
   documentação das funções e as opções de uso.

1. Carregue o conjunto de dados `USArrests` com
   `data(USArrests)`. Examine a sua documentação com `help(USArrests)` e
   responda as perguntas a seguir:
    a. Qual o número médio e mediano de cada um dos crimes?
    b. Encontre a mediana e quartis para cada crime.
    c. Encontre o número máximo e mínimo para cada crime.
    d. Faça um gráfico adequado para o número de assassinatos (`Murder`).
    e. Faça um *boxplot* para o número de estupros (`Rape`).
    f. Verifique se há correlação entre os diferentes tipos de crime.
    g. Verifique se há correlação entre os crimes e a proporção de
	   população urbana.
    h. Encontre os estados com maior e menor ocorrência de cada tipo de
	   crime.
    i. Encontre os estados com maior e menor ocorrência per capta de cada
	   tipo de crime.
    j. Encontre os estados com maior e menor ocorrência do total de
		crimes.
    k. Calcule a média de crimes (entre `Murder`, `Assault` e `Rape`)
        para cada estado.
```{r, echo=FALSE, eval=FALSE, include=FALSE}
##======================================================================
## Respostas dos exercícios
##======================================================================
data(USArrests)
str(USArrests)

## 1. Qual o número médio e mediano de cada um dos crimes?
crimes <- c("Murder", "Assault", "Rape")
apply(USArrests[, crimes], 2,
      function(x) c(Media = mean(x), Mediana = median(x)))

## 2. Encontre a mediana e quartis para cada crime.
apply(USArrests[, crimes], 2, quantile)

## 3. Encontre o número máximo e mínimo para cada crime.
apply(USArrests[, crimes], 2, range)
apply(USArrests[, crimes], 2,
      function(x) c(Min = min(x), Max = max(x))

## 4. Faça um gráfico adequado para o número de assassinatos
## (`Murder`).
hist(USArrests$Murder)

## 5. Faça um *boxplot* para o número de estupros (`Rape`).
boxplot(USArrests$Rape)

## 6. Verifique se há correlação entre os diferentes tipos de crime.
plot(USArrests[, crimes])
cor(USArrests[, crimes])

## 7. Verifique se há correlação entre os crimes e a proporção de
## população urbana.
plot(USArrests)
cor(USArrests)

## 8. Encontre os estados com maior e menor ocorrência de cada tipo de
## crime.
# Murder
row.names(USArrests)[which.min(USArrests$Murder)]
row.names(USArrests)[which.max(USArrests$Murder)]
# Assault
row.names(USArrests)[which.min(USArrests$Assault)]
row.names(USArrests)[which.max(USArrests$Assault)]
# Rape
row.names(USArrests)[which.min(USArrests$Rape)]
row.names(USArrests)[which.max(USArrests$Rape)]

## 9. Encontre os estados com maior e menor ocorrência per capta de cada
## tipo de crime.
# Os crimes estao em numeros por 100.000 habitantes. Para calcular o
# numero de crimes per capta (por habitante), basta dividir cada coluna
# por 100.000, e multiplicar pela porporcao de populacao urbana
USArrests <- transform(USArrests, Murder2 = Murder/100000 * UrbanPop,
                       Assault2 = Assault/100000 * UrbanPop,
                       Rape2 = Rape/100000 * UrbanPop)
# Murder per capta
row.names(USArrests)[which.min(USArrests$Murder2)]
row.names(USArrests)[which.max(USArrests$Murder2)]
# Assault per capta
row.names(USArrests)[which.min(USArrests$Assault2)]
row.names(USArrests)[which.max(USArrests$Assault2)]
# Rape per capta
row.names(USArrests)[which.min(USArrests$Rape2)]
row.names(USArrests)[which.max(USArrests$Rape2)]

## 10. Encontre os estados com maior e menor ocorrência do total de crimes.
# Cria uma coluna com o total de crimes
USArrests <- transform(USArrests, Total = Murder + Assault + Rape)
row.names(USArrests)[which.min(USArrests$Total)]
row.names(USArrests)[which.max(USArrests$Total)]

## 11. Calcule a média de crimes (entre `Murder`, `Assault` e `Rape`)
## para cada estado.
apply(USArrests[, crimes], 1, mean)
```

# Probabilidade

1. Para $X \sim N(90, 100)$, obtenha:
	a. $P(X \leq 115)$
	b. $P(X \geq 80)$
	c. $P(X \leq 75)$
	d. $P(85 \leq X \leq 110)$
	<!-- e. $P(|X - 90| \leq 10)$ -->
	<!-- f. O valor de $a$ tal que $P(90-a \leq X \leq 90+a) = \gamma, \; -->
	<!-- \gamma=0.95$ -->

1. Sendo $X$ uma variável seguindo o modelo
Binomial com parâmetros $n = 15$ e $p = 0.4$, pergunta-se:
 	a. $P(X \geq 14)$
	b. $P(8 < X \leq 10)$
	<!-- c. $P(X < 2 \; \mbox{ ou } \;\; X \geq 11)$ -->
	<!-- d. $P(X \geq 11 \;  \mbox{ ou } \;\; X > 13)$ -->
	<!-- e. $P(X > 3 \;  \mbox{ e } \;\; X < 6)$ -->
	<!-- f. $P(X \leq 13 \; | \; X \geq 11)$ -->

1. Uma empresa informa que 30% de suas contas a receber de outras
   empresas encontram-se vencidas. Se o contador da empresa seleciona
   aleatoriamente 5 contas, determine a probabilidade de:
    a. Nenhuma conta estar vencida
	b. Exatamente duas contas estarem vencidas
	c. Três ou mais contas estarem vencidas
```{r, eval=FALSE, echo=FALSE, include=FALSE}
## a
pbinom(0, size = 5, prob = 0.3)
dbinom(0, size = 5, prob = 0.3)
## b
dbinom(2, size = 5, prob = 0.3)
## c
pbinom(2, size = 5, prob = 0.3, lower.tail = FALSE)
```

1. Uma empresa recebe 720 emails em um intervalo de 8 horas. Qual a
   probabilidade de que:
    a. Em 6 minutos receba pelo menos 3 emails?
	b. Em 4 minutos não receba nenhum email?
```{r, echo=FALSE, eval=FALSE, include=FALSE}
# multiplica horas por 60 minutos para ter emails/min
(lambda <- 720/(8*60))

## a
t <- 6
(mu <- lambda * t)
## P[X >= 3] = 1 - P[X < 3]
1 - (dpois(0, mu) + dpois(1, mu) + dpois(2, mu))
ppois(2, mu, lower.tail = FALSE)

## b
t <- 4
(mu <- lambda * t)
ppois(0, mu)
dpois(0, mu)
```

1. O processo de empacotamento de uma fábrica de cereais foi ajustado
   de maneira que uma média de $\mu = 13,0$ kg de cereal seja colocado em
   cada caixa. Sabe-se que existe uma pequena variabilidade no enchimento
   dos pacotes devido à fatores aleatórios, e que o desvio-padrão do
   peso de enchimento é de $\sigma = 0,1$ kg. Assume-se que a
   distribuição dos pesos tem distribuição normal. Com isso, determine as
   probabilidades de que uma caixa escolhida ao acaso:
    a. Pese entre 13,0 e 13,2 kg.
	b. Tenha um peso maior do que 13,25 kg.
	c. Pese entre 12,8 e 13,1 kg.
	d. Pese entre 13,1 e 13,2 kg.
```{r, echo=FALSE, eval=FALSE, include=FALSE}
## a
pnorm(13.2, 13, 0.1) - pnorm(13, 13, 0.1)
## b
pnorm(13.25, 13, 0.1, lower.tail = FALSE)
## c
pnorm(13.1, 13, 0.1) - pnorm(12.8, 13, 0.1)
## d
pnorm(13.2, 13, 0.1) - pnorm(13.1, 13, 0.1)
```

1. Faça os seguintes gráficos:
	a. da função de densidade de uma variável com distribuição de
    Poisson com parâmetro $\lambda = 5$
	b. da densidade de uma variável $X \sim N(90, 100)$
	c. sobreponha ao gráfico anterior a densidade de uma variável
	$Y \sim N(90, 80)$ e outra $Z \sim N(85, 100)$
	d. densidades de distribuições $\chi^2$ com 1, 2 e
	5 graus de liberdade.

# Estatística inferencial

1. Um fabricante sabe que a vida útil das lâmpadas que fabrica tem
  dstribuição aproximadamente normal, com desvio-padrão populacional
  (conhecido) de 200 horas. Para estimar a vida média das lâmpadas,
  foram amostradas 400 delas, obtendo uma vida média de 1000 horas.
  Construa intervalos de confiança para estimar a média da população,
  com níveis de confiança de
    a. $\gamma = 0,90$
    b. $\gamma = 0,95$

1. Uma fábrica de automóveis anuncia que seus carros consomem, em
  média, 11 litros por 100 km, com desvio-padrão de 0,8 litro. Uma
  revista decide testar essa afirmação e analisa 35 carros dessa marca,
  obtendo 11,4 litros por 100 km como consumo médio. Admintindo que o
  consumo tenha distribuição normal, ao nível de 10%, o que a revista
  concluirá sobre o anúncio da fábrica?

1. Um investidor interessado em desenvolver um centro comercial, é
  informado por um representante de um grupo comunitário que a renda
  média familiar na comuidade é de no mínimo R$ 15.000,00 por ano.
  Supõe-se que os valores de renda na população sejam normalmente
  distribuídos. Para uma amostra aleatória de $n=15$ famílias, a média
  amostral foi de R$ 14.000,00, e o desvio-padrão amostral foi de R$
  2.000,00. Com base nessa amostra, teste a hipótese do salário médio na
  comunidade ser no mínimo R$ 15.000,00, ao nível de 5% de
  significância.

1. Em um estudo sobre caranguejos, 156 indivíduos de duas espécies
  ("azul" e "laranja") foram medidos. Os dados estão disponíveis
  [neste endereço](http://www.leg.ufpr.br/~fernandomayer/dados/crabs.csv).
    a. Testar a hipótese de que a média ($\mu$) de CL (comprimento da
       carapaça) é igual a 30 mm (com 95\% de confiança).
    b. Testar a hipótese de que a média ($\mu$) de CL é menor ou igual a 30
       mm (com 95\% de confiança).
    c. Testar a hipótese de que a média ($\mu$) de CL é maior ou igual a 30
       mm (com 95\% de confiança).
    d. Faça dois histogramas lado-a-lado da medida CL para cada uma das
       espécies.
    e. Testar a hipótese de que a **diferença** entre a média de CL da
    espécie azul ($\mu_A$) e a média de CL da espécie laranja ($\mu_L$)
    é igual a 0 (zero) (com 95\% de confiança).
    f. Testar a hipótese de que a **diferença** entre a média de
       CL da espécie azul ($\mu_A$) e a média de CL da espécie laranja
       ($\mu_L$) é **menor** ou iual a 0 (zero) (com 95\% de confiança).
       Em outras palavras: *O CL médio é menor para a espécie azul?*
