# Exame de aproveitamento

## Introdução

O site [Gapminder](http://www.gapminder.org/) compilou uma base de dados
com a população, expectativa de vida, e PIB per capta de 142 países, em
12 anos diferentes.

## Dados

Os dados do Gapminder mencionados estão disponíveis em

```{r}
url <- "http://www.leg.ufpr.br/~fernandomayer/dados/pib_gapminder.csv"
```

Com isso:

- Faça a importação dos dados, verifique sua estrutura e faça um sumário
  estatístico.

```{r}
## Importação
dados <- read.table(url, header = TRUE, sep = ",", dec = ".", as.is = TRUE)
```

- Verifique a estrutura dos dados

```{r}
## Estrutura
str(dados)
```

- Classifique cada variável de acordo com seu tipo (ex.: qualitativa
  ordinal, etc)


## Análise exploratória

- Faça um sumário estatístico dos dados

```{r}
## Sumário
summary(dados)
```

- Faça uma tabela de frequência absoluta e uma tabela de frequência
  relativa para verificar o número de observações por continente.

```{r}
table(dados$continente)
prop.table(table(dados$continente))
```

- Faça um gráfico de barras da tabela de frequência absoluta dos
  continentes

```{r}
barplot(table(dados$continente))
```

- Faça um gráfico apropriado para relacionar o PIB per capita (variável
  `pibPercap`) à expectativa de vida (variável `expVida`). Assume-se que
  quanto maior for o PIB per capta, maior será a expectativa de vida, ou
  seja, a expectativa de vida é a variável dependente.

```{r}
plot(expVida ~ pibPercap, data = dados)
```

- Em uma mesma janela gráfica, faça um gráfico de caixa (*boxplot*) da
  expectativa de vida para o Chile, e outro *boxplot* para a expectativa
  de vida no Uruguai.

```{r}
par(mfrow = c(1,2))
boxplot(dados$expVida[dados$pais == "Chile"], main = "Chile")
boxplot(dados$expVida[dados$pais == "Uruguay"], main = "Uruguai")
par(mfrow = c(1,1))
```

- Calcule a média e a variância da expectativa de vida para o Chile e
  para o Uruguai.

```{r}
mean(dados$expVida[dados$pais == "Chile"])
var(dados$expVida[dados$pais == "Chile"])
mean(dados$expVida[dados$pais == "Uruguay"])
var(dados$expVida[dados$pais == "Uruguay"])
```

- Crie duas novas colunas nesta base de dados com o logaritmo de PIB per
  capta, e o logaritmo da expectativa de vida. Estas colunas devem ter
  os nomes: `lpibPercap`, e `lexpVida`, respetivamente.

```{r}
dados$lpibPercap <- log(dados$pibPercap)
dados$lexpVida <- log(dados$expVida)
```

- Faça um gráfico apropriado para relacionar estas duas novas variáveis.

```{r}
plot(lexpVida ~ lpibPercap, data = dados)
```


- Tabelas

```{r}
table(dados$continente)
prop.table(table(dados$continente))
addmargins(table(dados$continente))
addmargins(prop.table(table(dados$continente)))
## Moda
names(table(dados$continente))[which.max(table(dados$continente))]
barplot(table(dados$continente))
barplot(sort(table(dados$continente)))
barplot(sort(table(dados$continente), decreasing = TRUE))
pie(table(dados$continente))
## Bivariada
with(dados, table(ano, continente))
with(dados, addmargins(table(ano, continente)))
boxplot(expVida ~ continente, dados)
with(dados, tapply(expVida, continente, mean))
```

- Descritivas

```{r}
## max, min
## diff, range
## mean, sd, var
## CV = s/xbarra (criar funcao)
```

- Quantitativas

```{r}
## Tabelas de frequencia
summary(dados$expVida)
range(dados$expVida)
nclass.Sturges(dados$expVida)
cut(dados$expVida, breaks = nclass.Sturges(dados$expVida))
classes <- cut(dados$expVida,
               breaks = seq(23.599, 82.603, length.out = 12))
classes <- cut(dados$expVida,
               breaks = seq(23.599, 82.603, length.out = 12),
               include.lowest = TRUE)
table(classes)
## por padrão é no formato (a,b], ou
## seja, o intervalo é aberto em a (não inclui a) e fechado em b (inclui
## b). Podemos alterar esse padrão usando o argumento  include.lowest =
## TRUE
prop.table(table(classes))
cbind(table(classes),
      prop.table(table(classes)))
cbind(addmargins(table(classes)),
      addmargins(prop.table(table(classes))))
hist(dados$expVida)
hist(dados$expVida, nclass = 20)
hist(dados$expVida, freq = FALSE, labels = TRUE)
h <- hist(dados$expVida)
h
boxplot(dados$expVida)
boxplot(dados$expVida, range = 0)
par(mfrow = c(1,2))
boxplot(dados$expVida[dados$pais == "Chile"], main = "Chile")
boxplot(dados$expVida[dados$pais == "Uruguay"], main = "Uruguai")
par(mfrow = c(1,1))
```

- Qualitativa vs qualitativa

```{r}
with(dados, table(ano, continente))
with(dados, prop.table(table(ano, continente)))
with(dados, prop.table(table(ano, continente), margin = 1))
with(dados, prop.table(table(ano, continente), margin = 2))
with(dados, addmargins(prop.table(table(ano, continente), margin = 2)))
with(dados, barplot(table(ano, continente)))
with(dados, barplot(table(continente, ano)))
with(dados, barplot(table(continente, ano), legend = TRUE))
```

- Qualitativa vs quantitativa

```{r}
table(dados$continente, classes)
boxplot(expVida ~ continente, data = dados)
with(dados, tapply(expVida, continente, median))
```

Explorar: fazer calculos por pais, mostra subset...

- Quantitativa vs quantitativa

```{r}
plot(expVida ~ pibPercap, data = dados)
```

Fazer com log, filtrar por pais, ...


```{r}
## Fazer boxplots de expVida para os paises:
# Brasil
# Uruguai
# Argentina
# Chile
# Paraguai
# Colombia
# Equador
## Veja ?subset
boxplot(dados$expVida[dados$pais == "Brazil"])
boxplot(dados$expVida, subset = dados$pais == "Brazil")
boxplot(expVida ~ pais, data = dados, subset = pais == "Brazil")
boxplot(expVida ~ pais, data = dados,
        subset = pais %in% c("Brazil", "Uruguay"))
boxplot(expVida ~ pais, data = dados,
        subset = pais %in% c("Brazil", "Uruguay", "Argentina"))
## Fazendo um subset e criando novo objeto
paises <- c("Brazil", "Uruguay", "Argentina", "Chile", "Paraguai",
            "Colombia", "Equador")
dados2 <- subset(dados, pais %in% paises)
dim(dados2)
table(dados2$pais)
grep("Eq", dados$pais)
grep("Eq", dados$pais, value = TRUE)
grep("E", dados$pais, value = TRUE)
grep("^E", dados$pais, value = TRUE)
grep("^[E].*r$", dados$pais, value = TRUE)
grep("Para", dados$pais, value = TRUE)
paises <- c("Brazil", "Uruguay", "Argentina", "Chile", "Paraguay",
            "Colombia", "Ecuador")
dados2 <- subset(dados, pais %in% paises)
dim(dados2)
str(dados2)
table(dados2$pais)
boxplot(expVida ~ pais, data = dados2)
boxplot(expVida ~ pais, data = dados2, las = 3) # ver outros las

## Com lattice
library(lattice)
bwplot(~ expVida | pais, data = dados2)
bwplot(expVida ~ pais, data = dados2)
bwplot(expVida ~ pais | ano, data = dados2,
       scales = list(x = list(rot = 90)))
histogram(~ expVida | pais, data = dados2)
histogram(~ expVida | pais, data = dados2)

##----------------------------------------------------------------------
## Tabelas resumo (familia *apply)

## FUN por coluna
apply(dados2[, 5:6], 2, mean)
apply(dados2[, 5:6], 2, var)
apply(dados2[, 5:6], 2, sd)
apply(dados2[, 5:6], 2, fivenum)
apply(dados2[, 5:6], 2, summary)

## Usando s/lapply
sapply(dados2[, 5:6], mean)
lapply(dados2[, 5:6], mean)
sapply(dados2[, 5:6], summary)
lapply(dados2[, 5:6], summary)
## Do exemplo em ?lapply
x <- list(a = 1:10, beta = exp(-3:3), logic = c(TRUE,FALSE,FALSE,TRUE))
x
lapply(x, mean)
lapply(x, quantile)
sapply(x, quantile)

## tapply calcula por categoria
with(dados2, tapply(expVida, pais, mean))
with(dados2, tapply(expVida, pais, var))
with(dados2, tapply(expVida, pais, summary))
## Com duas variaveis
with(dados2, tapply(expVida, list(pais, ano), mean))
with(dados2, tapply(expVida, list(ano, pais), mean))
with(dados2, tapply(expVida, list(continente, pais), mean))
with(dados2, tapply(expVida, list(ano, continente, pais), mean))
with(dados2, tapply(expVida, list(ano, pais, continente), mean))
## Com duas variaveis
with(dados2, tapply(data.frame(expVida, pibPercap), pais, mean))
## Tem que usar o aggregate
with(dados2, aggregate(expVida, list(pais), mean))
aggregate(expVida ~ pais, data = dados2, mean) # mais facil
## Com mais de uma variavel
with(dados2, aggregate(cbind(expVida, pibPercap), list(pais), mean))
aggregate(cbind(expVida, pibPercap) ~ pais, data = dados2, mean)
## Com mais de um divisor
with(dados2, aggregate(expVida, list(pais, ano), mean))
aggregate(expVida ~ pais + ano, data = dados2, mean) # mais facil
## Com duas variaveis e dois divisores
with(dados2, aggregate(cbind(expVida, pibPercap), list(pais, ano), mean))
aggregate(cbind(expVida, pibPercap) ~ pais + ano, data = dados2, mean)
## MOSTRAR com ddply? (pode usar mais de uma funcao)

##----------------------------------------------------------------------
## Quantitativa vs Quantitativa
plot(expVida ~ pibPercap, data = dados)
plot(expVida ~ pibPercap, data = dados2)
xyplot(expVida ~ pibPercap | pais, data = dados2)
## Fazer com log, filtrar por pais, ...
```
