# Exame de aproveitamento

## Introdução

O site [Gapminder](http://www.gapminder.org/) compilou uma base de dados
com a população, expectativa de vida, e PIB per capta de 142 países, em
12 anos diferentes.

## Dados

Os dados do Gapminder mencionados estão disponíveis em

```{r}
url <- "http://www.leg.ufpr.br/~fernandomayer/dados/pib_gapminder.csv"
```

Com isso:

- Faça a importação dos dados, verifique sua estrutura e faça um sumário
  estatístico.

```{r}
## Importação
dados <- read.table(url, header = TRUE, sep = ",", dec = ".")
```

- Verifique a estrutura dos dados

```{r}
## Estrutura
str(dados)
```

- Classifique cada variável de acordo com seu tipo (ex.: qualitativa
  ordinal, etc)


## Análise exploratória

- Faça um sumário estatístico dos dados

```{r}
## Sumário
summary(dados)
```

- Faça uma tabela de frequência absoluta e uma tabela de frequência
  relativa para verificar o número de observações por continente.

```{r}
table(dados$continente)
prop.table(table(dados$continente))
```

- Faça um gráfico de barras da tabela de frequência absoluta dos
  continentes

```{r}
barplot(table(dados$continente))
```

- Faça um gráfico apropriado para relacionar o PIB per capita (variável
  `pibPercap`) à expectativa de vida (variável `expVida`). Assume-se que
  quanto maior for o PIB per capta, maior será a expectativa de vida, ou
  seja, a expectativa de vida é a variável dependente.

```{r}
plot(expVida ~ pibPercap, data = dados)
```

- Em uma mesma janela gráfica, faça um gráfico de caixa (*boxplot*) da
  expectativa de vida para o Chile, e outro *boxplot* para a expectativa
  de vida no Uruguai.

```{r}
par(mfrow = c(1,2))
boxplot(dados$expVida[dados$pais == "Chile"], main = "Chile")
boxplot(dados$expVida[dados$pais == "Uruguay"], main = "Uruguai")
par(mfrow = c(1,1))
```

- Calcule a média e a variância da expectativa de vida para o Chile e
  para o Uruguai.

```{r}
mean(dados$expVida[dados$pais == "Chile"])
var(dados$expVida[dados$pais == "Chile"])
mean(dados$expVida[dados$pais == "Uruguay"])
var(dados$expVida[dados$pais == "Uruguay"])
```

- Crie duas novas colunas nesta base de dados com o logaritmo de PIB per
  capta, e o logaritmo da expectativa de vida. Estas colunas devem ter
  os nomes: `lpibPercap`, e `lexpVida`, respetivamente.

```{r}
dados$lpibPercap <- log(dados$pibPercap)
dados$lexpVida <- log(dados$expVida)
```

- Faça um gráfico apropriado para relacionar estas duas novas variáveis.

```{r}
plot(lexpVida ~ lpibPercap, data = dados)
```


- Tabelas

```{r}
table(dados$continente)
prop.table(table(dados$continente))
addmargins(table(dados$continente))
addmargins(prop.table(table(dados$continente)))
## Moda
names(table(dados$continente))[which.max(table(dados$continente))]
barplot(table(dados$continente))
barplot(sort(table(dados$continente)))
barplot(sort(table(dados$continente), decreasing = TRUE))
pie(table(dados$continente))
## Bivariada
with(dados, table(ano, continente))
with(dados, addmargins(table(ano, continente)))
boxplot(expVida ~ continente, dados)
with(dados, tapply(expVida, continente, mean))
```

- Descritivas

```{r}
## max, min
## diff, range
## mean, sd, var
## CV = s/xbarra (criar funcao)
```
